【裁判字號】    97,台上,5884
【裁判日期】    971120
【裁判案由】    殺人
【裁判全文】
最高法院刑事判決            九十七年度台上字第五八八四號
上  訴  人  甲○○
                    （
選任辯護人  白裕棋律師
上列上訴人因殺人案件，不服台灣高等法院台中分院中華民國九
十七年九月二十五日第二審判決（九十七年度上訴字第一四六三
號，起訴案號：台灣台中地方法院檢察署九十七年度偵字第二四
六二、四八二二號），提起上訴，本院判決如下：
    主  文
上訴駁回。
    理  由
按刑事訴訟法第三百七十七條規定，上訴於第三審法院，非以判
決違背法令為理由，不得為之。是提起第三審上訴，應以原判決
違背法令為理由，係屬法定要件。如果上訴理由書狀並未依據卷
內訴訟資料，具體指摘原判決不適用何種法則或如何適用不當，
或所指摘原判決違法情事，顯與法律規定得為第三審上訴理由之
違法情形，不相適合時，均應認其上訴為違背法律上之程式，予
以駁回。本件上訴人甲○○上訴意旨略稱：(一)、原判決既認定上
訴人下手時應有預見被害人劉燕忠將發生傷重不治之死亡結果，
則上訴人應成立過失致人於死罪，然原判決又認上訴人有殺人之
未必故意，足見其理由之說明前後不一，有判決理由矛盾之違法
。(二)、原判決既認上訴人與被害人間平日並無任何怨隙，足見上
訴人並無殺害被害人之動機及可能，被害人之死亡並非上訴人之
本意，對此死亡結果，並無容任其發生之意欲，上訴人犯罪後即
向警方自首，然原判決卻認上訴人有殺人之未必故意，亦有判決
理由矛盾之違法。(三)、殺人與傷害人致死之區別，應以有無殺意
為斷，其受傷之多寡，及是否為致命部位，輕重如何，僅足供認
定有無殺意之參考，不能據為區別有無殺意之絕對標準。原判決
逕以被害人傷勢多在頭、頸、胸、腹等部位，而認定上訴人有殺
人之未必故意，自屬違法。(四)、證人林大偉於原審審判期日證稱
：案發現場之照明燈光沒有很亮，如被害人被打流血，看不清楚
，被害人曾因喝醉酒住宿案發之檳榔攤一、二次等語。足見上訴
人就被害人口鼻之出血，並不了解，自不得以此傷勢推論上訴人
有殺人之未必故意。原判決就林大偉有利上訴人之證言，未說明
不予採納之理由，有判決不備理由之違法。(五)、上訴人於原審聲
請傳訊證人黃有盛，證明案發現場燈光昏暗，上訴人無從發見被
害人口鼻大量流血之情形，上訴人之逕自離開現場，無殺人之未
必故意，原審未予調查，有應調查之證據未予調查之違法。(六)、
上訴人與被害人互毆，上訴人亦受傷，有訊問筆錄之警員張國書
、劉建忠及案發當日上訴人在警局所拍照片可證，足見上訴人係
互毆，並無殺人之不確定故意，是否可能因案發當日天氣較寒冷
，而導致被害人死亡，亦非無疑。原審對上開有利上訴人之事項
未予調查，有調查未盡之違法。(七)、被害人倒地後，上訴人未再
毆打被害人，隨即離開，此有上訴人之警詢筆錄可稽，原判決就
此有利上訴人之證據，未說明不予採納之理由，有判決理由不備
之違法等語。
惟查證據之取捨、證據證明力之判斷，以及事實有無之認定，屬
事實審法院之職權，苟其取捨判斷與認定，並不違背論理法則及
經驗法則，即不容任意指為違法，而執為適法之第三審上訴理由
。本件原審認定上訴人有原判決所載之殺人犯行，係以上訴人於
案發時、地，酒後與被害人起口角，進而徒手毆打、及以腳蹬踹
被害人身體，致被害人傷重死亡之事實，已據上訴人於警詢中供
承不諱，證人林大偉、黃有盛亦結證有目擊上訴人毆打被害人之
事實。被害人因頭部兩側、顏面部多處、頸部、胸部兩側、腹部
前方及左側因毆打而有鈍面造成外傷，致顱內出血、肺臟、肝臟
撕裂傷、後腹腔出血，因大出血不治死亡等情，業經檢察官督同
法醫師相驗解剖屬實，製有相驗筆錄、解剖筆錄、驗斷書、相驗
屍體證明書、法醫鑑定結果報告書在卷可稽。在現場採集之鞋印
紋路印紋痕，與上訴人所穿鞋子之鞋底紋路印紋痕型相同，有內
政部警政署刑事警察局鑑定書可稽，此外復有現場勘察圖、現場
照片、相驗屍體照片及上訴人犯案時所穿衣、襪、鞋子扣案可資
佐證，足徵上訴人之犯行與被害人之死亡間，具有相當因果關係
。依法醫師解剖鑑定報告，被害人之傷勢均在頭、胸、腹部等人
體重要部位，上訴人以徒手毆打及以腳蹬踹之方式，攻擊上述人
體重要部位，造成前述嚴重傷勢，足證其用力甚猛。上訴人與被
害人並無任何怨隙，雙方因酒後氣盛而起口角，衡情固無殺死被
害人之直接故意。然重擊人體之頭部、顏面、頸部、胸部及腹部
等重要部位，極易造成各該部位重要臟器受損，並引發大量出血
致死，此為一般常識，上訴人行為時年已三十七歲，為智識成熟
之人，對此應知之甚明，可見上訴人下手時應有預見將發生傷重
不治死亡之結果，乃上訴人竟於被害人手無寸鐵及其他物件可供
防禦、閃躲之情形下，仍連續重擊被害人之上述人體重要部位，
則其對被害人之死亡結果之發生，並不違背其本意，其有殺人之
未必故意，足堪認定。依上訴人犯案時之各項行為表現，並未因
飲酒而有所影響，作案後復能關上鐵門始離開，於警詢及偵審中
對案發經過，均能供述歷歷，足見其行為時意識清醒，並無因精
神障礙或其他心智缺陷，致不能辨識其行為違法或欠缺依其辨識
而行為之能力。綜上事證，上訴人犯行足堪認定。並以核上訴人
所為，係犯刑法第二百七十一條第一項之殺人罪，依自首規定減
輕其刑後，酌情量處有期徒刑十二年，並宣告褫奪公權五年。且
指駁、說明上訴人否認有殺人犯意，所辯何以為不可採信之理由
。已詳其所憑證據及認定之理由，所為論斷，均有卷存證據資
料可資覆按。上訴意旨雖指摘原判決違法，然刑法第十三條第二
項規定：「行為人對於構成犯罪之事實，預見其發生而其發生並
不違背其本意者，以故意論。」，原判決已說明上訴人行為時，
預見被害人傷重致死之發生，其發生並不違背其本意，應有殺人
之未必故意之理由，其說明並無理由矛盾之違法。上訴意旨謂上
訴人預見將發生傷重不治死亡之結果，僅應成立過失致人於死罪
云云，任意指摘原判決有判決理由矛盾之違法，自非合法之上訴
理由。案發現場之照明燈光縱非明亮，上訴人縱未發現被害人之
口鼻流血，被害人之前曾住宿上訴人之檳榔攤等事實，均不影響
原判決就上訴人行為時有殺人之未必故意事實之認定，故證人林
大偉就此部分事實相關之證言，並非有利上訴人之證據，原判決
未就其證明力予以說明，於判決本旨不生影響，尚難執此為合法
之上訴理由。上訴人於原審聲請傳訊證人黃有盛，係欲證明上訴
人無殺人之故意，而上訴意旨所指案發現場之燈光不明亮，上訴
人無從發現被害人口鼻流血及被害人之前曾住宿上訴人之檳榔攤
等事項，已據林大偉於原審結證屬實，則自無再依上訴人之聲請
傳訊黃有盛證明同一事實之必要，原判決就此已有說明，上訴意
旨就原審此部分調查證據職權之合法行使，任意指摘為違法，亦
非適法之上訴理由。原判決亦認上訴人有與被害人起初有起口角
及肢體衝突之情事，則上訴人因而受傷，並不足以證明上訴人無
殺人之不確定故意，且上訴人於原審未曾聲請傳訊警員及調上訴
人在警局拍攝之照片，則原審就此非待證事項未予調查，尚難指
摘有調查未盡之違法。上訴人於警詢時雖先稱其將被害人打倒在
地上，即將店之鐵門關好並開車離開等語，然其後又稱伊與被害
人站起來打架，將被害人推倒在地上，只記得伊用腳踢他，用腳
亂踹，踢何部位、踢幾下沒有印象等語，似亦供承推倒被害人後
，有再攻擊被害人，況上訴人踢踹被害人，究竟是否於被害人倒
地後為之，於認定上訴人有此殺人之犯行，亦不生影響，尚難執
此為有利上訴人之認定。至於其他上訴意旨均係就原審依憑證據
所為採證認事職權之合法行使，依憑己見任意指摘為違法，殊與
法律規定得為第三審上訴理由之違法情形不相適合。衡以前開說
明，其上訴為違背法律上之程式，應予駁回。
據上論結，應依刑事訴訟法第三百九十五條前段，判決如主文。
中    華    民    國  九十七  年   十一   月   二十   日
                      最高法院刑事第五庭
                          審判長法官  陳  正  庸
                                法官  賴  忠  星
                                法官  林  秀  夫
                                法官  宋      祺
                                法官  陳  祐  治
      本件正本證明與原本無異
                                      書  記  官
中    華    民    國  九十七  年   十一   月  二十七  日
                                                Ａ


司法院資訊處製作；財團法人民間司法改革基金會備份。
